---
title: "FPCC2 Atividade 2 Milestone 3"
author: "Daniel Fireman (danielfireman@gmail.com)"
date: "April 2016"
output: pdf_document
---

```{r setup, include=FALSE}
knitr::opts_chunk$set(echo = TRUE)
```

## R Markdown

```{r echo=TRUE, message=FALSE}
require("dplyr")
require("ggplot2")
require("cowplot")
require("ggbiplot")
require("reshape2")
require("Rtsne")
```

## Anpalise exploratória inicial

Vamos discutir os tipos de gastos. Para tal, selecionamos as seguintes variáveis:

* codLegislatura: Indica a que legislatura pertence a despesa
* txtDescricao: Categoria que identifica o gasto
* sgPartido: Partido que pertence o parlamentar que efetuou a despesa
* sgUF: Sigla do estado associado ao parlamentar que efetuou a despesa
* vlrLiquido: Valor líquido da despesa

```{r echo=TRUE, message=FALSE}
d <- read.csv("../a1m2/AnoAtual.csv", stringsAsFactors = FALSE)
d %>% select(codLegislatura, vlrLiquido) %>% summary()
```

Uma análise inicial dos dados escolhidos nos mostra que:

* Temos dados de duas legislaturas (54 e 55): escolhemos trabalhar apenas com a legislatura 55
* O valor líquido tem possui valores negativos: esse fato acontece em geral quando há devolução de dinheiro (i.e. passagem cancelada). Como proporcionalmente esse valor equivale a menos de 1% do total de gastos escolhemos trabalhar apenas com valores positivos.

```{r echo=TRUE, message=FALSE}
d <- d %>% filter(codLegislatura == 55 & vlrLiquido > 0)

aggregate(vlrLiquido ~ txtDescricao, d , "sum") %>% arrange(desc(vlrLiquido))
```

Com a agregação acima, vemos também que existem duas categorias relacionadas só que com nomes diferentes: "Emissão Bilhete Aéreo" e "PASSAGENS AÉREAS". Optamos por agregar esses dois tipos:

```{r echo=TRUE, message=FALSE}
index <- d$txtDescricao == "Emissão Bilhete Aéreo"
d$txtDescricao[index] <- "PASSAGENS AÉREAS"

aggregate(vlrLiquido ~ txtDescricao, d , "sum") %>% arrange(desc(vlrLiquido))
```

Por fim, vamos realizar o primeiro nível de agregação, tornando os dados mais próximos do que queremos (podemos) estudar: estados, partidos e gastos.

```{r echo=TRUE, message=FALSE}
data.aggregate <- aggregate(vlrLiquido ~ sgUF+sgPartido+txtDescricao, d , "sum")
summary(data.aggregate)
```

## Redução de dimensionalidade

Um problema que temos é a grande quantidade de tipos de despesas (mesmo para uma redução de dimensionalidade). Olhando mais uma vez a visão agregada visão agregada vemos que os top 4 tipos de despesas correspondem a quase 60% do total de despesas. Optamos por usar esses 4 e agregar os demais tipos:

```{r echo=TRUE, message=FALSE}
index.outros <- data.aggregate$txtDescricao != "DIVULGAÇÃO DA ATIVIDADE PARLAMENTAR." &
  data.aggregate$txtDescricao != "PASSAGENS AÉREAS" &
  data.aggregate$txtDescricao != "MANUTENÇÃO DE ESCRITÓRIO DE APOIO À ATIVIDADE PARLAMENTAR" &
  data.aggregate$txtDescricao != "LOCAÇÃO OU FRETAMENTO DE VEÍCULOS AUTOMOTORES"
data.aggregate.outros <- data.aggregate
data.aggregate.outros$txtDescricao[index.outros] <- "OUTROS"
```

O próximo passo é transformar os dados no formato largo e seguir com o cálculo do PCA:

```{r echo=TRUE, message=FALSE}
d.wide.outros <- dcast(data.aggregate.outros,
  sgUF+sgPartido~txtDescricao,
  value.var = "vlrLiquido",
  fun.aggregate = sum)
d.wide.outros <- rename(d.wide.outros, c(
  "sgUF"="UF",
  "sgPartido"="Partido",
  "MANUTENÇÃO DE ESCRITÓRIO DE APOIO À ATIVIDADE PARLAMENTAR"="MANUT. DE ESCRITÓRIO",
  "DIVULGAÇÃO DA ATIVIDADE PARLAMENTAR."="DIVULGAÇÃO",
  "LOCAÇÃO OU FRETAMENTO DE VEÍCULOS AUTOMOTORES"="LOCAÇÃO OU FRET. VEÍCULOS"))
summary(d.wide.outros)
d.pca.outros <- prcomp(d.wide.outros[,3:7], scale. = TRUE, center=TRUE)
summary(d.pca.outros)
```

Para diminuir os danos causados pelo *skewness* dos dados, usamos os parâmetros *scale* e *center* no cálculo do PCA. Com o resumo da primeira interação, podemos notar que todos os componentes colaboram de forma muito parecida para explicação da variância total. Abaixo vemos o gráfico que mostra a quase linearidade da proporção cumulativa da variância:

```{r echo=TRUE, message=FALSE, fig.asp=0.5}
plot_pve <- function(prout){
  pr.var <- prout$sdev^2
  pve <- pr.var / sum(pr.var)
  df = data.frame(x = 1:NROW(pve), y = cumsum(pve))
  ggplot(df, aes(x = x, y = y)) + 
    geom_point(size = 3) + 
    geom_line() + 
    labs(x='Componente Principal', y = 'Proporção Cumulativa da Variância') +
    theme_bw() +
    scale_y_continuous(breaks = seq(0, 1, by=0.2)) +
    scale_x_continuous(breaks = seq(0, 5))
}
plot_pve(d.pca.outros)
```

Podemos notar que os 3 primeiros componentes principais explicam em torno de 85% da variância total dos gastos. O agrupamento dos pontos no gráfico abaixo permite ter uma idéia visual dessa correlação e que ela existe tanto no agrupamento por estado quanto no agrupamento por partido.

```{r echo=TRUE, message=FALSE, fig.align="center"}
ggbiplot(d.pca.outros,
  obs.scale = 1,
  var.scale = 1,
  ellipse = FALSE,
  circle = TRUE,
  alpha = 0.5,
  groups = c("UF","Partido")) +
  theme_cowplot() +
  xlab("PC1 (Explica 57.4% da variância)") +
  ylab("PC2 (Explica 15.2% da variância)") +
  theme(
    axis.ticks = element_blank(),
    axis.text.x = element_blank(),
    axis.text.y = element_blank(),
    legend.position="top",
    legend.title = element_blank()) +
  guides(color=guide_legend(
    override.aes = list(alpha = 1)))
```

Uma vez que usamos uma *scale=TRUE*, os valores das variavéis foram normalizados e centrados no zero. Essa técnica permite o desenho de um círculo que engloba o agrupamento principal, o que nos ajuda a ver o agrupamento tanto no nível de partido quanto no nível de UF. Notamos também que há poucos *outliers* no sentido de locação e fretamento de veículos e muitos com despesas na área de divulgação.

## Agrupamento

```{r echo=TRUE, message=FALSE, fig.align="center"}
d.wide.outros.scaled <- scale(d.wide.outros[,3:7])
d.wide.outros.scaled.hclust <- hclust(dist(d.wide.outros.scaled))

plot(d.wide.outros.scaled.hclust, labels=d.wide.outros$UF)

table(cutree(d.wide.outros.scaled.hclust,20))
```