---
author: "Daniel Fireman (danielfireman@gmail.com)"
date: "April 2016"
title: "FPCC2 Atividade 2 Parte 2"

output:
  pdf_document:
    fig_caption: yes
    latex_engine: pdflatex
fontsize: 8pt
documentclass: article
classoption: twocolumn
---

```{r setup, include=FALSE}
knitr::opts_chunk$set(echo = TRUE)
```

# Descrição da Atividade

Nessa parte do problema, o objetivo é revisitar, refazer ou melhorar e deixar pronta para publicação uma visualização que você fez no problema 1\. O que queremos é que o resultado seja: 

* Baseado em uma visualização do primeiro problema, porém melhorada
* Envolva ao menos 3 variáveis (você pode ter que mudar a visualização original)
* Siga as boas práticas de visualização de dados que discutimos até agora
* Seja plenamente legível nos valores, legenda, eixos, etc. Tanto no texto quanto no tamanho desses elementos. 
* Esteja dentro de um documento pdf que tem texto em duas colunas. A figura deve ter a largura de uma coluna, e deve ser * facilmente legível com zoom de 100%. O documento também deve possuir a figura original gerada para o problema anterior, e: 

     * Um texto que explica qual a tarefa ou tarefas que a visualização se pretende a apoiar. 
     * Uma breve explicação do que você mudou na figura
     * Preencha o restante do texto até completar uma página inteira ao menos com Lorem Impsum.

## Resposta

O relatório do problema 1 focou nos gastos com passagens aéreas para terceiros. O período analisado foi Janeiro e Abril de 2015.

A visualização pretende apoiar o esclarecimento da distribuição dos gastos com passagens aéreas e também mostrar os maiores gastos. A idéia principal é mostrar onde fica a concentração dos gastos, chamar atenção para uma idéia de número de gastos individuais e manter os maiores gastos. O gráfico original segue abaixo:

```{r echo=TRUE, message=FALSE}
require("dplyr")
require("ggplot2")
require("cowplot")

d <- read.csv("../a1m2/AnoAtual.csv")
despesasVoo <-
  d %>% filter(
    d$txtPassageiro != "-" &
    as.character(txtPassageiro) != as.character(txNomeParlamentar))
ggplot(
  despesasVoo,
  aes(
    x = txNomeParlamentar,
    y = vlrLiquido / 1000)) +
  geom_point(alpha = 0.2) +
  theme_bw() +
  theme(axis.text.x=element_blank()) +
  xlab("Parlamentares") +
  ylab("Gasto com passagens aéreas para terceiros (* R$ 1000)")
```

Para se encaixar nos requisitos do exercício, iremos adicionar a variável partido (que mostra a qual partido o candidato pertence). Iremos utilizar o canal cor, assim mantemos a intenção original. Uma vez que o número de partidos é muito grande (~28), a interpretação do gráfico ficaria difícil. Dessa forma, decidimos separar nos 5 partidos que mais gastaram e agrupar os demais. Optamos por fazer isso pois notamos que os top5 representam mais de 50% dos gastos totais. 

No gráfico podemos notar que a densidade maior de despesas continua na faixa entre 0 e 1500 reais, que era uma das informação principais do gráfico original. Também queríamos mostrar as maiores despesas, as quais tentativa ser investigadas no relatório original.

```{r}
top5 <- despesasVoo %>%
  select(sgPartido, vlrLiquido) %>%
  group_by(sgPartido) %>%
  summarise(sum=sum(vlrLiquido)) %>%
  arrange(desc(sum)) %>%
  head(n=5)

m <- merge(
  despesasVoo, top5, by="sgPartido") %>%
  group_by(sgPartido)

outros <- data.frame(sgPartido=setdiff(
  despesasVoo$sgPartido,
  top5$sgPartido))
outros <- merge(
  despesasVoo,
  outros,
  by="sgPartido")
outros$sgPartido <- "Outros"
s <- (outros %>%
      summarise(sum=sum(vlrLiquido)))$sum
outros$sum <- s
m <- merge(outros, m, all=TRUE)

ggplot(
  m,
  aes(
    x = sgPartido,
    y = vlrLiquido / 1000)) +
  geom_violin(aes(colour=sgPartido)) +
  geom_point(
    alpha = 0.3, aes(colour=sgPartido)) +
  theme_bw() +
  theme(
    text = element_text(size=18),
    axis.ticks.x = element_blank(),
    axis.text.x = element_blank(),
    axis.text.x = element_text(size=15),
    panel.grid.major.x = element_blank(),
    panel.grid.minor.x = element_blank()) +
  scale_y_continuous(breaks = seq(-3, 5)) +
  guides(colour = guide_legend(
    override.aes = list(alpha = 1),
    title="Partido")) +
  xlab("Despesas") +
  ylab("Valor (milhares de R$)") +
  ggtitle("Passagens para terceiros")
```

Mudanças:

* Adição do título
* Diminuição a quantidade de texto no eixo vertical
* Remoção do rótulo do eixo horizontal
* Remoção dos ticks do eixo horizontal
* Aumento do tamanho da fonte dos rótulos
* Aumento do número de breaks no eixo vertical
* Aumento do tamanho da fonte dos ticks do eixo vertical
* Adição de cores aos pontos referenciando os partidos que mais gastaram com passagens para terceiros
* Agrupamento dos pontos por partido (top5 + os demais)
* Modificação das cores da legenda para alpha = 1, aumentando a clareza para enxergar as cores
* Usamos o voliono para deixar mais claro os outliers (com a linha que vai ate o ponto) e a densidade
