---
title: "FPCC2 - Prob3 C2"
documentclass: article
date: "May 11, 2016"
output:
  pdf_document:
    fig_caption: yes
    latex_engine: pdflatex
  html_document: default
fontsize: 8pt
---

```{r setup, include=FALSE}
require("dplyr")
require("ggplot2")
require("resample")
```

# Leitura dos dados

```{r reading_data, warning=FALSE}
movies <- read.csv("ml-latest-small/movies_expanded.csv")
ratings <- read.csv("ml-latest-small/ratings.csv") 
```

Já na primeira análise dos dados percebemos que os gêneros dos filmes são representado como um string separado por "|". Como esse formato dificulta muito a análise (principalmente da questão número 2), optamos por realizar um pré-processamento. A objeito do pré-processamento é ter os dados em formato wide: cada gênero em sua própria coluna. O programa que realiza o pré-processamento foi programado em golang e disponibilizado no [github.com/danielfireman/phd/movielens/genreexpander](https://github.com/danielfireman/phd/tree/master/movielens/genreexpander).

# Análise exploratória dos dados

Vamos começar analisando um histograma da quantidade de gêneros dos filmes.

```{r old_histogram_ngenres, fig.asp=0.5, fig.align='center'}
ggplot(movies, aes(x=NumGenres)) +
  geom_histogram(binwidth = 1, color="black", fill="white") +
  geom_vline(aes(xintercept=mean(NumGenres)), color="darkblue", size=1) +
  geom_text(aes(x=mean(NumGenres), label="Mean", y=1000), colour="darkblue", vjust = 2, angle=90) +
  geom_vline(aes(xintercept=median(NumGenres)), color="coral", size=1) +
  geom_text(aes(x=median(NumGenres), label="Median", y=1000), colour="coral", vjust = -1, angle=90) +
  xlab("Número de Gêneros") +
  ylab("Quantidade de filmes")
```

A partir do histograma podemos notar que uma fração muito pequena dos filmes tem acima de 5 gêneros. Optamos por remover esses da amostra. Abaixo vemos o novo histograma.

```{r new_histogram_ngenres, fig.asp=0.5, fig.align='center'}
movies <- filter(movies, NumGenres <= 5)
ggplot(movies, aes(x=NumGenres)) +
  geom_histogram(binwidth = 1, color="black", fill="white") +
  geom_vline(aes(xintercept=mean(NumGenres)), color="darkblue", size=1) +
  geom_text(aes(x=mean(NumGenres), label="Mean", y=1000), colour="darkblue", vjust = 2, angle=90) +
  geom_vline(aes(xintercept=median(NumGenres)), color="coral", size=1) +
  geom_text(aes(x=median(NumGenres), label="Median", y=1000), colour="coral", vjust = -1, angle=90) +
  xlab("Número de Gêneros") +
  ylab("Quantidade de filmes")
```

Notamos que o histograma é enviesado a esquerda e com média e mediana muito próximas. Ou seja, a imensa maioria dos filmes tem muito poucos gêneros.

Partindo para as avaliações, como queremos estimar o sentimento da população (avaliação) com relação a quantidade de gêneros optamos por não remover outliers. Filmes que tem mais avaliações vão impactar a média proporcionalmente com sua popularidade. Consideramos isso uma forma a mais de capturar sentimento. Abaixo mostramos um histograma das avaliações:


```{r ratings_histogram, fig.asp=0.5, fig.align='center'}
meanRating <- mean(ratings$rating)
medianRating <- median(ratings$rating)
ggplot(ratings, aes(x=rating)) +
  geom_histogram(binwidth = 1, color="black", fill="white") +
  geom_vline(aes(xintercept=meanRating), color="lightblue", size=1) +
  geom_text(aes(x=meanRating, label="Mean", y=15000), colour="darkblue", vjust = -1, angle=90) +
  geom_vline(aes(xintercept=medianRating), color="coral", size=1) +
  geom_text(aes(x=medianRating, label="Median", y=15000), colour="coral", vjust = 2, angle=90) +
  xlab("Avaliações") +
  ylab("Quantidade de filmes")
```

Vemos que a distribuição é ligeiramente enviesada a direita e que a média e a mediana são praticamente iguais (em torno de 3.5). Um dado interessante observar que a maioria dos usuários que realizaram avaliação (ainda sem fazer inferências), avaliaram bem os filmes.

#  Questão 1

Existe uma relação entre em quantos gêneros os filmes se encaixam e a avaliação média que os filmes recebem?

Começamos por tentar avaliar se existe alguma correlação entre essas duas variáveis: avaliação e quantidade de gênero. O gráfico abaixo mostra visualmente essa correlação. 

```{r,warning=F, fig.asp=0.5, fig.align='center'}
movies.ratings <- merge(movies, ratings, by = "movieId", all.x=TRUE) %>% na.omit()
qplot(movies.ratings$NumGenres, movies.ratings$rating, geom = "jitter", alpha=0.1) +
  guides(alpha=FALSE) +
  xlab("Número de Gêneros")+
  ylab("Avaliações")
```

No gráfico vemos que a densidade de pontos com filmes que contém 2 ou 3 gêneros é maior. Observamos que no geral as notas são altas (densidade menor de pontos na parte de baixo do gráfico, principalmente na parte com 5 gêneros). 

Podemos agora tentar estimar se a relação existe através do cálculo do intervalo de confiança para a média da população. Os cálculos abaixo mostram o intervalo de confiança (para uma confiança de 99%) para os filmes com 1, 2, 3, 4 e 5 gêneros.

```{r,warning=F, fig.asp=0.5, fig.align='center'}
bGenre <- function(numGenres) {
  n <- filter(movies.ratings, NumGenres == numGenres)
  return(bootstrap(n$rating, mean, R = 1000))
}

b1 <- bGenre(1)
hist(b1)
i1 <- CI.percentile(b1, probs = c(.005, .995))

b2 <- bGenre(2)
i2 <- CI.percentile(b2, probs = c(.005, .995))

b3 <- bGenre(3)
i3 <- CI.percentile(b3, probs = c(.005, .995))

b4 <- bGenre(4)
i4 <- CI.percentile(b4, probs = c(.005, .995))

b5 <- bGenre(5)
hist(b5)
i5 <- CI.percentile(b5, probs = c(.005, .995))
```

Notamos que o intervalo de confiança para filmes com 5 gêneros é maior, o que era esperado dada a baixa densidade dessa conluna mostrada no gráfico anterior. Com relação aos ICs, podemos notar que os dados gerados pela reamostragem segue a distribuição normal. Escolhemos apenas o 1 e o 5 para diminuir o tamanho do PDF gerado. Ao analisar os intervalos vemos que eles são muito próximos (vários se interceptam).  O gráfico abaixo tem como objetivo facilitar essa visualização:

```{r,warning=F, fig.asp=0.5, fig.align='center'}
boot_plot <- data.frame(
  upper = c(i1[1], i2[1], i3[1], i4[1], i5[1]),
  mean = c(mean(i1),mean(i2),mean(i3),mean(i4),mean(i5)),
  lower = c(i1[2], i2[2], i3[2], i4[2], i5[2]))

boot_plot %>% ggplot(aes(x = 1:nrow(boot_plot), y = mean)) +
  geom_point() + 
  geom_errorbar(aes(ymin = lower, ymax = upper)) +
  geom_hline(aes(yintercept=mean(mean(medianRating)), color="coral", linetype="dashed")) +
  xlab("Número de Gêneros") +
  ylab("Avaliações") +
  guides(color=FALSE, linetype=FALSE)
```

As barras de erro acima delimitam o intervalo que a média populacional faz parte (com confiança de 99%). Os pontos marcam o centro das barras de erro. Por fim, a linha vermelha mostra a média da amostra. Confirmando a intuição retirada do gráfico de correção acima, existe uma correlação entre positiva (quase) linear entre a média das avaliações e o número de gêneros que um filme possui.

Nos chama atenção que a barra de erros para filmes com 5 gêneros. Nesse caso temos a barra de erro maior, o que é explicado pelo número de pontos ser menor que os dos demais números de gêneros (confirmado intuitivamente no gráfico de correlação acima). Como o intervalo em questão não inclui a média da amostra, para efeitos de exercício vamos calcular a diferença das médias com confiança de 99% (entre as avaliações de filmes com 5 gêneros e 1 gênero).

```{r}
ng5 <- filter(movies.ratings, NumGenres == 5) %>% select(rating)
ng1 <- filter(movies.ratings, NumGenres == 1) %>% select(rating)
boot_diff <- bootstrap2(
  data=ng5$rating,
  data2=ng1$rating,
  statistic = mean)
hist(boot_diff)
CI.percentile(boot_diff, probs = c(.005, .995))
```


# Questão 2

Entre os 10 gêneros que têm mais filmes, quais possuem maior variação nas notas atribuídas a seus filmes?

Abaixo mostramos a resolução do problema e as explicações de cada passo estão nos comentários do  código.

```{r,warning=F, fig.align='center'}
# Criando data.frame que contém a quantidade de filmes em cada gênero.
# Temos os dados no formato wide (um gênero por coluna) e o número nas células
# referente aos gêneros que o filme faz parte. Dessa forma, reduzimos o problema
# a uma soma simples das colunas.
top_genres <- data.frame()
genre_cols <- movies[4:ncol(movies)]
for (n in 1:ncol(genre_cols)) {
  top_genres[n, "count"] <- sum(genre_cols[n])  # Necessário para ordenação
  top_genres[n, "name"] <- colnames(genre_cols[n])  # Necessário para o plot no final
  top_genres[n, "i"] <- 3 + n  # Id da coluna
}
# Aqui ordenamos de forma reversa e selecionamos apenas os 10 primeiros
top_genres <- top_genres[rev(order(top_genres$count)),] %>% head(n=10)

# Função que retorna o intervalo de confiança da variância.
var_ic = function(n) {
  x <- movies.ratings %>% filter(movies.ratings[[n]] == 1)
  b = bootstrap(x$rating, statistic = var)
  return(CI.percentile(b, probs = c(.005, .995)))
}

# Montando o data frame para o plot.
boot_plot <- data.frame(genre = c(), upper = c(), mean = c(), lower = c())
for (n in 1:nrow(top_genres)) {
  ic <- var_ic(top_genres[n,]$i)
  boot_plot <- rbind(boot_plot, data.frame(
    genre = top_genres[n,]$name,
    mean = mean(ic),
    lower = ic[1],
    upper = ic[2]
  ))
}
boot_plot <- arrange(boot_plot, desc(mean))

# Plot.
boot_plot %>% ggplot(aes(x = 1:nrow(boot_plot), y = mean)) +
  geom_errorbar(aes(ymin = lower, ymax = upper), width=.3, size=1, color = "coral") +
  xlab("Gêneros") +
  ylab("Variância das Avaliações") +
  scale_x_discrete(limits = c(
    "Horror", "SciFi", "Comedy", "Action", "Adventure", "Thriller",  "Romance", "Crime",  "Mystery", "Drama")) + 
  theme_bw() +
  theme(axis.ticks=element_blank()) +
  theme(axis.text.x = element_text(angle = 90, hjust = 1)) +
  geom_point(size = 1, color = "black")
```