---
title: "FPCC2 - Atividade 1 Milestone 2"
autor: "Daniel Fireman (@danielfireman@gmail.com)"
---

Daniel Fireman (danielfireman@gmail.com)

## Compras de passagens aéreas para terceiros

Este relatório tem como foco entender melhor as características das compras de passagens aéreas para terceiros.

### Dados e bibliotecas utilizadas

Foram analisados os dados de gastos de parlamentares entre Janeiro e Abril ed 2015. Estes dados foram disponibilizados site de transparência do congresso nacional e uma versão CSV por ser encontrada [aqui](https://drive.google.com/file/d/0B2rlaHwjOlZAc0JpNUtXLTZOT3M/view?usp=sharing)). Uma explicação dos campos incluídos no CSV pode ser encontrada [aqui](http://www2.camara.leg.br/transparencia/cota-para-exercicio-da-atividade-parlamentar/dados-abertos-cota-parlamentar).

```{r}
d <- read.csv("/home/danielfireman/phd/fpcc2/a1m2/AnoAtual.csv")
```

Para facilitar análise usamos a bilioteca [dplyr](https://cran.r-project.org/web/packages/dplyr/index.html).

```{r echo=TRUE, message=FALSE}
library("dplyr")
```

### Campos de interesse

Para entender melhor compras de passagens aereas precisamos entender melhor a semântica de alguns campos importantes para nossa análise. Em particular:

* **txNomeParlamentar**

Nome adotado pelo Parlamentar ao tomar posse do seu mandato.

* **sgPartido**

O seu conteúdo representa a sigla de um partido

* **txtPassageiro**

O conteúdo deste dado representa o nome do passageiro, quando o documento que deu causa à despesa se tratar de emissão de bilhete aéreo.

O valor "-" é encontrado quando a despesa nao se refere a uma passagem aerea. Por exemplo, podemos notar que, no período considerado, os deputados gastaram em torno de 11% com passagens aéreas:

```{r}
despesasVoo <- filter(d, d$txtPassageiro != "-")
1-(nrow(d)-nrow(despesasVoo))/nrow(d)
```

* **vlrLiquido**

Representa o valor líquido do documento fiscal ou do documento que deu causa à despesa e será calculado pela diferença entre o Valor do Documento e o Valor da Glosa. É este valor que será debitado da cota do deputado. Vamos fazer uma rápida análise desse campo:

```{r}
summary(despesasVoo$vlrLiquido)
```

Que nos mostra que média e mediana são próximas e num valor aparentemente razoável. Notemos também que existem outliers, os quais estudaremos em trabalhos futuros.

Um ponto que chama atenção são os valores negativos. Estes valores significam que o referido bilhete é um bilhete de compensação, pois compensa um outro bilhete emitido e não utilizado pelo deputado. Para simplificar essa análise, iremos descartar valores negativos.

```{r echo=TRUE, message=FALSE}
despesasVoo <- filter(despesasVoo, despesasVoo$vlrLiquido > 0)
```

Filtrados os valores negativos, observamos que os nossos deputados gastaram quase R$ 3M de reais em passagens aéreas e que esse valor constitui em torno de 11% do valor total despendido:

```{r}
totDespesasVoo <- summarise(despesasVoo, total=sum(vlrLiquido))
totDespesasVoo

totDespesas  <- d %>%
  filter(d$vlrLiquido > 0) %>%
  summarise(total=sum(vlrLiquido))

1 - ((totDespesas - totDespesasVoo)/totDespesas)
```

## Terceiros

Uma vez que já o conjunto de despesas referente a passagens aéreas, podemos partir para o objeto principal dessa análise que são passagens aéreas compradas para terceiros. Nesse caso, se o campo txNomeParlamentar e o campo txPassageiro são diferentes. 

```{r}
despesasVooTerceiros <- filter(despesasVoo,
                               as.character(txtPassageiro) != as.character(txNomeParlamentar))
```

A função as.character foi necessária para que as colunas sejam comparadas como strings e não como categorias.

Abaixo mostramos que esse tipo de despesa é relevante, uma vez que corresponde ~25% da quantidade e do valores totais das despesas com passagens aéreas:

```{r}
1 - ((nrow(despesasVoo) - nrow(despesasVooTerceiros))/nrow(despesasVoo))


totDespesasVooTerceiros <- summarize(despesasVooTerceiros, total=sum(vlrLiquido))
totDespesasVooTerceiros

1 - ((totDespesasVoo - totDespesasVooTerceiros)/totDespesasVoo)
```

### Deputados que mais compraram passagens para terceiros

Primeiros vamos dar uma olhadinha num resumo do conjunto de valores das passagens para terceiros:

```{r}
summary(despesasVooTerceiros$vlrLiquido)
```

Dando uma olhada mais de perto nos outliers vemos que no dia 17/03/2015 o deputado Rossoni comprou uma passagem para Curitiba para uma pessoa chamada Gerson Silva, pela bagatela de R$ 24,00:

```{r}
despesasVooTerceiros %>% select(datEmissao, txNomeParlamentar, sgPartido, txtPassageiro, txtTrecho, vlrLiquido) %>% filter(despesasVooTerceiros$vlrLiquido == 24.0)
```

Por outro lado ..
```{r}
despesasVooTerceiros %>% select(datEmissao, txNomeParlamentar, sgPartido, txtPassageiro, txtTrecho, vlrLiquido) %>% filter(despesasVooTerceiros$vlrLiquido > 4410.8)
```



```{r}
topQtd <- despesasVooTerceiros %>%
  count(txNomeParlamentar) %>%
  arrange(desc(n)) %>%
  head(n=5)
topQtd

1 - ((nrow(despesasVooTerceiros) - nrow(topQtd))/nrow(despesasVooTerceiros))

topTotal <- despesasVooTerceiros %>%
  group_by(txNomeParlamentar) %>%
  summarise(total=sum(vlrLiquido)) %>%
  arrange(desc(total)) %>%
  head(n=5)
topTotal

sumTopTotal <- sum(topTotal$total)
sumTopTotal

1 - ((totDespesasVooTerceiros - sum(topTotal$total))/totDespesasVooTerceiros)
```
