---
title: "FPCC2 - Lab 1 Milestone 2"
output: pdf_document
autor: Daniel Fireman (@danielfireman@gmail.com)
---

Daniel Fireman (danielfireman@gmail.com)
Março 2016

## Compras de passagens aéreas para terceiros

Este relatório tem como foco entender melhor as características das compras de passagens aéreas para terceiros.

### Dados e bibliotecas utilizadas

Foram analisados os dados de gastos de parlamentares entre Janeiro e Abril ed 2015. Estes dados foram disponibilizados site de transparência do congresso nacional e uma versão CSV por ser encontrada [aqui](https://drive.google.com/file/d/0B2rlaHwjOlZAc0JpNUtXLTZOT3M/view?usp=sharing)). Uma explicação dos campos incluídos no CSV pode ser encontrada [aqui](http://www2.camara.leg.br/transparencia/cota-para-exercicio-da-atividade-parlamentar/dados-abertos-cota-parlamentar).

```{r}
d <- read.csv("/home/fireman/phd/fpcc2/a1m2/AnoAtual.csv")
```

Para facilitar análise usamos as biliotecas [dplyr](https://cran.r-project.org/web/packages/dplyr/index.html) e [ggplot2](https://cran.r-project.org/web/packages/ggplot2/index.html)

```{r echo=TRUE, message=FALSE}
library("dplyr")
library("ggplot2")
```

### Campos de interesse

Para entender melhor compras de passagens aereas precisamos entender melhor a semântica de alguns campos importantes para nossa análise. Em particular:

* **txNomeParlamentar**: Nome adotado pelo Parlamentar ao tomar posse do seu mandato.

* **sgPartido**: O seu conteúdo representa a sigla de um partido

* **txtPassageiro**: O conteúdo deste dado representa o nome do passageiro, quando o documento que deu causa à despesa se tratar de emissão de bilhete aéreo. O valor "-" é encontrado quando a despesa nao se refere a uma passagem aerea.

* **vlrLiquido**: Representa o valor líquido do documento fiscal ou do documento que deu causa à despesa e será calculado pela diferença entre o Valor do Documento e o Valor da Glosa. É este valor que será debitado da cota do deputado. 

### Compras de Passagens Aéreas

Essa seção tem como objetivo de mostrar o impacto que a compra de passagens aéreas tem no uso do dinheiro público por parlamentares. Iniciando as análises, mostramos o percentual de lançamentos relacionados a passagens aéreas:

```{r echo=FALSE}
despesasVoo <- filter(d, d$txtPassageiro != "-")
paste(round((1-(nrow(d)-nrow(despesasVoo))/nrow(d)) * 100, 2), "%")
```

O próximo passo é começar a entender os montantes envolvidos nesses lançamentos:

```{r echo=FALSE}
summary(despesasVoo$vlrLiquido)
```

Que nos mostra que média e mediana dos valores são próximas e num valor aparentemente razoável. Um ponto que chama atenção são os valores negativos: estes valores significam que o referido bilhete é um bilhete de compensação, pois compensa um outro bilhete emitido e não utilizado pelo deputado. Vamos deixar para entender melhor os outliers em trabalhos futuros.

Também é útil dar uma olhadinha em como esses valores são dispersos entre os parlamentares. No gáfico abaixo vemos que a maioria dos pontos vai até R$ 2.000,00, o que também me parece razoável:

```{r echo=FALSE}
ggplot(despesasVoo, aes(x = txNomeParlamentar, y = vlrLiquido / 1000)) +
  geom_point(alpha = 0.2) +
  theme_bw() +
  theme(axis.text.x=element_blank()) +
  xlab("Parlamentares") +
  ylab("Gasto com passagens aéreas (milhares de R$)")
```

Passando para os valores agregados, observamos o total gasto com passagens aéreas:

```{r echo=FALSE}
totDespesasVoo <- summarise(despesasVoo, total=sum(vlrLiquido))
paste("R$",totDespesasVoo/1000000, " milhões")
```

E o percentual que esse valor constitui com relação ao montate total gasto pelos parlamentares no mesmo período:

```{r echo=FALSE}
totDespesas  <- d %>%
  filter(d$vlrLiquido > 0) %>%
  summarise(total=sum(vlrLiquido))

paste(round((1 - ((totDespesas - totDespesasVoo)/totDespesas)) * 100, 2) , "%")
```

### Passagens aéreas para terceiros

Até aqui mostramos que passagens aéreas são um objeto relevante para análise, uma vez que representa uma fração significativa dos gastos totais da casa. Os gastos com passagens aéreas para terceiro se tornaram um assunto especial depois do [escândalo das passagens aéreas](https://pt.wikipedia.org/wiki/Escândalo_das_passagens_aéreas), onde ficou decidido que as passagens só poderão ser usadas pelo próprio deputado e em território nacional. O assessor que precisar viajar para representar um deputado poderá usufruir da cota, desde que seja autorizado pela terceira secretária da Mesa Diretora. 

```{r echo=FALSE}
despesasVooTerceiros <- filter(despesasVoo,
                               as.character(txtPassageiro) != as.character(txNomeParlamentar))
```

#### Relevância

Vamos começar a análise mostrando o impacto que passagens para terceiros tem no total de passagens aéreas compradas:

```{r echo=FALSE}
paste("Percentual em relação a quantidade total passagens compradas: ", round((1 - ((nrow(despesasVoo) - nrow(despesasVooTerceiros))/nrow(despesasVoo)))*100, 2), "%")


totDespesasVooTerceiros <- summarize(despesasVooTerceiros, total=sum(vlrLiquido))

paste("Valor total das passagens compradas para terceiros: R$", round(totDespesasVooTerceiros, 2))

paste("Percentual em relação ao valor total das passagens compradas: ", round((1 - ((totDespesasVoo - totDespesasVooTerceiros)/totDespesasVoo))*100,2), "%")

qtdDeputados <- despesasVoo %>% distinct(txNomeParlamentar) %>% count()
paste("Quantidade de deputados que compraram passagens áreas (DCA): ", qtdDeputados)

qtdDeputadosVoosTerceiros <- despesasVooTerceiros %>% distinct(txNomeParlamentar) %>% count()
paste("Quantidade de deputados que compraram passagens áreas para terceiros (DCAT): ",qtdDeputadosVoosTerceiros)

paste("Percentual DCAT em relação a DCA", round((1 - ((qtdDeputados - qtdDeputadosVoosTerceiros)/qtdDeputados))*100,2), "%")
```

#### Os notáveis

Abaixo mostramos o resumo dos gastos com despesas com passagens aéreas para terceiros:

```{r echo=FALSE}
summary(despesasVooTerceiros$vlrLiquido)
```

Que nos mostra que a norma parece razoável, dando uma olhada mais de perto nos extremos vemos que no dia 17/03/2015 o deputado [Rossoni](http://www.camara.leg.br/internet/deputado/Dep_Detalhe.asp?id=5830546), comprou uma passagem para Curitiba (seu domicílio) para uma pessoa chamada Gerson Silva, pela bagatela de R$ 24,00:

```{r echo=FALSE}
despesasVooTerceiros %>%
  select(txNomeParlamentar, sgPartido, txtPassageiro, txtTrecho, vlrLiquido) %>%
  filter(despesasVooTerceiros$vlrLiquido > 0) %>%
  arrange(vlrLiquido) %>%
  head(n=1)
```

Do lado oposto temos o deputado [Arnaldo Jordy](http://www.camara.leg.br/internet/deputado/Dep_Detalhe.asp?id=5830744) comprando uma passagem de R$ 4410,80 para uma pessoa chamada Ramon dos Santos.

```{r echo=FALSE}
despesasVooTerceiros %>%
  select(txNomeParlamentar, sgPartido, txtPassageiro, txtTrecho, vlrLiquido) %>%
  arrange(vlrLiquido) %>%
  tail(n=1)
```

Infelizmente não conseguimos encontrar a lista de assessores dos deputados listados acima para conferir se eles eram assessores dos deputados durante o período considerado.

Com relação a dispersão, o gráfico abaixo mostra que a maioria dos valores se encontram abaixo de R$ 1.000,00

```{r echo=FALSE}
ggplot(despesasVooTerceiros, aes(x = txNomeParlamentar, y = vlrLiquido)) +
  geom_point(alpha = 0.2) +
  scale_y_continuous(breaks=pretty(despesasVooTerceiros$vlrLiquido, n=10)) +
  theme_bw() +
  theme(axis.text.x=element_blank()) +
  xlab("Parlamentares") +
  ylab("Gasto com passagens aéreas (R$)")
```

#### Os mais gastadores

Abaixo listamos os 5 deputados que mais gastaram com passagens aéreas para terceiros. Mostramos também o total gasto por esses deputados com essas passagens e também o quanto esse total representa com relação ao total de passagens compradas e o total de passagens compradas para terceiros. 

```{r echo=FALSE}
topTotal <- despesasVooTerceiros %>%
  group_by(txNomeParlamentar) %>%
  summarise(total=sum(vlrLiquido)) %>%
  arrange(desc(total)) %>%
  head(n=5)
topTotal

sumTopTotal <- sum(topTotal$total)
paste("Total gasto: R$ ", round(sumTopTotal, 2))

paste("Percentual gasto com relação aos DCA: ", round((1 - ((totDespesasVoo - sum(topTotal$total))/totDespesasVoo))*100,2), "%")

paste("Percentual gasto com relação aos DCAT: ", round((1 - ((totDespesasVooTerceiros - sum(topTotal$total))/totDespesasVooTerceiros))*100,2), "%")
```

Para terminar, vamos dar um zoom nos números de passagens de passagens áreas para terceiros do deputado [Paulo Freire](http://www.camara.leg.br/Internet/Deputado/dep_Detalhe.asp?id=160558), do PR de São Paulo. O primeiro lugar no nosso ranking colocou em sua quota mais de 40 viagens de terceiros, totalizando mais de R$ 40.000,00 durante esse período:

```{r echo=FALSE}
despesasVooTerceiros %>%
  filter(despesasVooTerceiros$txNomeParlamentar == "PAULO FREIRE") %>%
  count(txtPassageiro) %>%
  arrange(desc(n))
```

Mais uma vez não encontramos a lista oficial de assessores do deputado.
