---
title: "Atividade no Github no primeiro dia do ano"
author: "Daniel Fireman (danielfireman@gmail.com)"
date: "Março, 2016"
output: pdf_document
---

```{r setup, include=FALSE}
knitr::opts_chunk$set(echo = TRUE)

require("reshape2")
require("ggplot2")
require("cowplot")
require("dplyr")
require("moments")
require("gridExtra")

source("data_load.R")
```

## Perguntas

O tema central desse relatório é o primeiro dia do ano. O objetivo principal é tentar entender um pouco melhor a atividade dos milhares usuários e repositórios do Github nesse dia que, a priori, poderia ser usado para descanso.

1. Como a atividade é distribuída durante as horas do dia?
1. Que tipos de atividades são mais comuns e como elas se distribuem?
1. Como se caracterizam os repositórios que mais tem atividade?
1. Como a atividade no dia 01 de janeiro se compara a um dia qualquer (não feriado)?

## Dados

Os dados disponibilizados pelo professor não são suficientes para responder as perguntas, uma vez que as observações são agregadas por trimestre. A solução seria processar os dados exportados pelo [Github Archive](https://www.githubarchive.org/), uma vez que a granularidade é o segundo. Estes logs encontram-se comprimidos no formato gzip e cada linha do arquivo é a serialização em texto de um objeto do tipo [JSON](http://www.json.org/). Como este não é um formato ideal para trabalhar em [R](https://www.r-project.org/), a primeira coisa a fazer foi criar uma ferramenta de conversão dos mesmos para [CSV](https://en.wikipedia.org/wiki/Comma-separated_values). 

Para tal, criamos a ferramenta [github/archive2csv](https://github.com/danielfireman/phd/tree/master/github/archive2csv). A ferramenta descomprime o conteúdo que recebe via entrada padrão e, para cada linha, decodifica o objeto JSON extraindo os campos de interesse. Depois de extraído e tratado o conteúdo, uma linha no formato CSV é então impressa na saída padrão.

Além de facilitar o trabalho de análise, essa conversão também diminui a quantidade de dados manipulados, uma vez que só transportamos campos que iremos utilizar na análise. Vamos apresentar algumas informações sobre os dados para dar uma ideia do dessa diferença:

| Data | #Observações | Tamanho json.gz (MB) | Tamanho CSV (MB) |
|---|---|---|---|
| 2012-01-01 | 48,013  | 9.5 | 2.4 |
| 2013-01-01 | 98,171 | 26  | 4.7 |
| 2014-01-01 | 167,135 |46  | 8.1 |
| 2015-01-01 | 144,090 |68  | 12 |

Os campos extraídos são:

* Type: Tipo do evento associado a observação
* Repo: Nome completo do repositório (incluindo usuário)
* Year: Ano em que a observação ocorreu
* Month: Mês em que a observação ocorreu (1-12)
* Day: Dia em que a observação ocorreu (1-31)
* Hour: Hora (UTC) em que a observação ocorreu (0-24)
* Min: Minuto em que a observação ocorreu (0-60)
* Sec: Segundo em que a observação ocorreu (1-60) 

## Como a atividade é distribuida durante as horas do dia?

Vamos começar olhando apenas as quantidades de atividades:

| Ano | #Observações |
|---|---|
| 2012 | 48,013 |
| 2013 | 98,171 |
| 2014 | 167,135 |
| 2015 | 144,090 |

Podemos notar que houve um crescimento de 200%+ de 2012 para 2013 e essa taxa quase se manteve entre 2013 e 2014. Já de 2014 para 2015 a atividade diminuiu. Indo um passo mais fundo, vamos comparar a atividade com relação as horas do dia:

```{r comment=NA}
summary(data.2012.01.01$Hour)
summary(data.2013.01.01$Hour)
summary(data.2014.01.01$Hour)
summary(data.2015.01.01$Hour)
```

Vemos que elas tem características gerais parecidas, por exemplo, a média gira em torno de meio dia. Um fato que podemos notar é que os desenvolvedores estão começando os trabalhos mais cedo a medida que o tempo passa. O gráfico abaixo nos permite ver melhor como são distribuídas as atividades em relação ao dia:

```{r fig.asp=0.5, fig.align='center'}
ggplot() +
  geom_line(aes(Hour,n, colour=Year), data=count(data.2012.01.01, Year, Hour)) +
  geom_point(aes(Hour,n, shape="0", color=Year), data=count(data.2012.01.01, Year, Hour)) +
  geom_line(aes(Hour,n, colour=Year), data=count(data.2013.01.01, Year,Hour)) +
  geom_point(aes(Hour,n, shape="1", color=Year), data=count(data.2013.01.01, Year, Hour)) +
  geom_line(aes(Hour,n, colour=Year), data=count(data.2014.01.01,Year, Hour)) +
  geom_point(aes(Hour,n, shape="2", color=Year), data=count(data.2014.01.01, Year, Hour)) +
  geom_line(aes(Hour,n, color=Year), data=count(data.2015.01.01, Year,Hour)) +
  geom_point(aes(Hour,n, shape="3", color=Year), data=count(data.2015.01.01, Year, Hour)) +
  scale_colour_gradient(high = "red", low="green", guide = "legend") +
  scale_x_continuous(breaks=c(seq(0,24, by=4))) +
  ylab("Atividade (#eventos)") +
  xlab("Hora do dia") +
  scale_shape(guide="none")  # Removing shape legend (guide)
```

O gráfico confirma que houve aumento da atividade nas primeiras horas do dia a cada ano e mostra que a atividade tende a cair a medida que se aproxima a meia noite UTC. Também deixa clara a enorme diferença nos padrões de atividade no decorrer do dia. Tentamos (sem sucesso) explicar os vales na linha referente ao ano de 2015. Checamos o site [currentlydown.com](http://currentlydown.com/github.com#2015-01-01), porém houve interrupção no serviço.

## Que tipos de atividades são mais comuns e como elas se distribuem?

Começamos essa análise chamando a atenção para a quantidade de tipos diferentes no decorrer dos anos:

| Ano | #Tipos de Eventos |
|---|---|
| 2012 | 16 |
| 2013 | 16 |
| 2014 | 15 |
| 2015 | 14 |

Além disso, os eventos mudam com o tempo, por exemplo, em 2013 o evento ForkApplyEvent foi removido e o evento PullRequestReviewCommentEvent foi adicionado. Para simplificar a análise, vamos nos ater aos eventos com maior número de ocorrências:

```{r comment=NA}
prop <- data.01.01 %>% count(Type) %>% arrange(desc(n)) %>% head(n=3)
prop$Prop <- prop$n / nrow(data.01.01)
prop
```

Podemos notar que os eventos de [Push](https://developer.github.com/v3/activity/events/types/#pushevent), [Create](https://developer.github.com/v3/activity/events/types/#createevent) e [Watch](https://developer.github.com/v3/activity/events/types/#watchevent) representaram mais de 70% do total das observações. Focando nesses eventos, vamos avaliar como as observações se distribuem no decorrer dos anos:

```{r fig.asp=0.5, fig.align='center'}
c2 <-  filter(data.2012.01.01, Type=="PushEvent" | Type=="CreateEvent" | Type=="WatchEvent") %>%
  count(Type) %>% arrange(desc(n))
c3 <-  filter(data.2013.01.01, Type=="PushEvent" | Type=="CreateEvent" | Type=="WatchEvent") %>%
  count(Type) %>% arrange(desc(n))
c4 <-  filter(data.2014.01.01, Type=="PushEvent" | Type=="CreateEvent" | Type=="WatchEvent") %>%
  count(Type) %>% arrange(desc(n))
c5 <-  filter(data.2015.01.01, Type=="PushEvent" | Type=="CreateEvent" | Type=="WatchEvent") %>%
  count(Type) %>% arrange(desc(n))

comb <- data.frame(Type=c("Push","Create","Watch"),
                   `2012`=c2$n, `2013`=c3$n, `2014`=c4$n, `2015`=c5$n,
                   check.names = F)

comb.m <- melt(comb, id.vars = "Type")
colnames(comb.m) <- c("Type", "Ano", "value")

ggplot(comb.m, aes(x=Type, y=value/1000)) +
  xlab("Tipo de evento") + 
  ylab("#Observações (*1000)") + 
  geom_bar(aes(fill=Ano), 
          position = "dodge", 
          stat="identity")
```

Interessante notar que os eventos Create permanecem estáveis, enquanto que Push e Watch parecem demonstrar um crescimento parecido (guardadas as devidas proporções).

## Como se caracterizam os repositórios que mais tem atividade?

Optamos por remover os repositórios que não tinham identificadores ou os que tem o identificador "/" pois não tínhamos como associar repositórios válidos a esses valores.

```{r}
repoCount.2012 <- data.2012.01.01 %>% filter(Repo != "" & Repo != "/") %>%
  count(Repo) %>% arrange(desc(n))
repoCount.2013 <- data.2013.01.01 %>% filter(Repo != "" & Repo != "/") %>%
  count(Repo) %>% arrange(desc(n))
repoCount.2014 <- data.2014.01.01 %>% filter(Repo != "" & Repo != "/") %>%
  count(Repo) %>% arrange(desc(n))
repoCount.2015 <- data.2015.01.01 %>% filter(Repo != "" & Repo != "/") %>%
  count(Repo) %>% arrange(desc(n))
```

<style>
  .col2 {
    columns: 2 200px;         /* number of columns and width in pixels*/
    -webkit-columns: 2 200px; /* chrome, safari */
    -moz-columns: 2 200px;    /* firefox */
  }
</style>

Vamos começar analisando um resumo das atividades por repositório entre os anos de 2012 e 2015. 

| Data | Min | Max | Média | Mediana |
|---|---|---|---|---|
| 2012-01-01 | 1 | 8754 | 3.548 | 1 |
| 2013-01-01 | 1 | 5681 | 3.135 | 1 |
| 2014-01-01 | 1 | 692  | 3.105 | 2 |
| 2015-01-01 | 1 | 3688 | 2.903 | 1 |

Notemos que valor máximo de atividades é muito maior que a média em todos os anos considerados Para tentar entender melhor essa diferença, listamos abaixo 5 repositório com mais atividade em cada ano:

<div class="col2">
```{r comment=NA}
head(repoCount.2012,n=5)
head(repoCount.2013,n=5)
```
</div>

<div class="col2">
```{r comment=NA}
head(repoCount.2014,n=5)
head(repoCount.2015,n=5)
```
</div>


Em 2012, temos que o repositório do projeto Eclipse ([eclipse/eclipse.platform.common](eclipse/eclipse.platform.common)) aparece no topo com um número de eventos muito maior que o segundo colocado ([bartaz/impress.js](https://github.com/impress/impress.js)). Na tentativa de entender melhor a atividade nesse repositório, vamos tentar agregar os tipos de eventos:
```{r comment=NA}
data.2012.01.01 %>% filter(Repo == "eclipse/eclipse.platform.common") %>% count(Type)
```

Notamos que todos os eventos são do tipo *Create*, o qual contabiliza a criação de repositórios, tags ou branchs. Tentamos encontrar algum log em [http://git.eclipse.org/c/platform/eclipse.platform.common.git], mas obtivemos sucesso. Nossa suspeita é que o repositório completo foi re-criado e para tal foram usados diversos *branches*. Uma vez que temos os dados, poderíamos avaliar os dados anexos em eventos do tipo *Create*, mas deixaremos essa análise a a análise do que aconteceu nos repositórios do anos seguintes para um trabalhos futuros.

Outro fator que nos chama atenção é a diferença entre a média e a mediana. Essa diferença indica que a curva é enviesada. Para entender melhor essa diferença precisamos entender melhor o *skewness* e a moda dessas distribuições:

```{r comment=NA}
mode <- function(v) {
   uniqv <- unique(v)
   uniqv[which.max(tabulate(match(v, uniqv)))]
}
skew <- skewness
data.frame(
  Year=seq(2012,2015),
  Skewness=c(skew(repoCount.2012$n),
             skew(repoCount.2013$n),
             skew(repoCount.2014$n),
             skew(repoCount.2015$n)),
  Mode=c(mode(repoCount.2012$n),
         mode(repoCount.2013$n),
         mode(repoCount.2014$n),
         mode(repoCount.2015$n))
)
```

Em primeiro lugar vemos que a moda e 1 em todos os casos. Sobre o *skewness* vemos que ele é positivo e, com exceção de 2014, bem grande. Esses dados nos sugerem uma curva de *cauda longa*, com a cauda em $1$. Essa hipótese é confirmada no plot abaixo. Para melhor visualização removemos os outliers descritos acima (repositório da plataforma eclipse) e o conjunto aos 500 repositórios com mais atividade.

```{r fig.asp=0.7, fig.align='center'}
p.2012 <- ggplot(repoCount.2012[2:500,], aes(reorder(Repo, -n), n)) +
  geom_point(size=0.5, alpha=0.5) +
  theme(axis.text.x = element_blank()) +
  ylab("#Eventos") +
  xlab("Repositórios") +
  ggtitle("2012")
p.2013 <- ggplot(repoCount.2013[2:500,], aes(reorder(Repo, -n), n)) +
  geom_point(size=0.5, alpha=0.5) +
  theme(axis.text.x = element_blank()) +
  ylab("#Eventos") +
  xlab("Repositórios") +
  ggtitle("2013")
p.2014 <- ggplot(repoCount.2014[1:500,], aes(reorder(Repo, -n), n)) +
  geom_point(size=0.5, alpha=0.5) +
  theme(axis.text.x = element_blank()) +
  ylab("#Eventos") +
  xlab("Repositórios") +
  ggtitle("2014")
p.2015 <- ggplot(repoCount.2015[3:500,], aes(reorder(Repo, -n), n)) +
  geom_point(size=0.5, alpha=0.5) +
  theme(axis.text.x = element_blank()) +
  ylab("#Eventos") +
  xlab("Repositórios") +
  ggtitle("2015")
grid.arrange(p.2012, p.2013,p.2014,p.2015, ncol=2, nrow=2)
```

## Como a atividade no dia 01 de janeiro se compara a um dia qualquer (não feriado)?

Para realizar a comparação escolhemos o dia 20 de Outubro, pois além de ser dia útil é aniversário de Bruno Dias (parceiro que está aqui fazendo esse trabalho também). Foram coletadas 282786 observações.

A ideia é fazer um apanhado geral de como as três dimensões exploradas nesse relatório até agora aparecem num dia útil e como elas se comparam com o dia 01 de janeiro de 2015. Vamos começar com um resumo geral da atividade durante as horas do dia:
```{r fig.align="center", fig.asp=0.7}
ggplot() +
  geom_line(aes(Hour,n, colour = "blue"), data=count(data.2015.10.20, Hour)) +
  geom_point(aes(Hour,n, shape="2", colour = "blue"), data=count(data.2015.10.20, Hour)) +
  geom_line(aes(Hour,n, colour = "red"), data=count(data.2015.01.01,Hour)) +
  geom_point(aes(Hour,n, shape="3", colour = "red"), data=count(data.2015.01.01, Hour)) +
  scale_x_continuous(breaks=c(seq(0,24, by=2))) +
  scale_color_manual(name="Datas",
                     labels = c("20/10/2015", "01/01/2015"),
                     values = c("blue", "red")) +
  ylab("Atividade (#eventos)") +
  xlab("Hora do dia") +
  scale_shape(guide="none")  # Removing shape legend (guide)
```

Notamos que não existe um padrão de atividade. Uma hipótese para esse fato é que o Github é um repositório de código global, o que quer dizer que desenvolvedores podem estar espalhados pelo globo. Não temos os dados dos programadores, mas sem dúvida é dimensão interessante a ser explorada.

O próximo fator a analisar são os tipos de eventos com mais atividades. Abaixo mostramos o código R e o resultado:

<div class="col2">
```{r}
prop.2015.10.20 <- data.2015.10.20 %>% count(Type) %>% arrange(desc(n)) %>% head(n=3)
prop.2015.10.20$Prop <- prop.2015.10.20$n / nrow(data.2015.10.20)
prop.2015.10.20

prop.2015.01.01 <- data.2015.01.01 %>% count(Type) %>% arrange(desc(n)) %>% head(n=3)
prop.2015.01.01$Prop <- prop.2015.01.01$n / nrow(data.2015.01.01)
prop.2015.01.01
```
</div>

Notamos que os 3 eventos com maior atividade se mantém. Também vemos que esses 3 eventos dominam as atividades, totalizando mais de 50% do total de eventos. Abaixo plotamos como esses eventos se distribuem entre os repositórios:

```{r echo=F, fig.asp=1.5}
repoCount.2015.10.20.PushEvent <- data.2015.10.20 %>% filter(Repo != "" & Repo != "/" & Type=="PushEvent") %>% count(Repo) %>% arrange(desc(n))
repoCount.2015.10.20.CreateEvent <- data.2015.10.20 %>% filter(Repo != "" & Repo != "/" & Type=="CreateEvent") %>% count(Repo) %>% arrange(desc(n))
repoCount.2015.10.20.WatchEvent <- data.2015.10.20 %>% filter(Repo != "" & Repo != "/" & Type=="WatchEvent") %>% count(Repo) %>% arrange(desc(n))

repoCount.2015.01.01.PushEvent <- data.2015.01.01 %>% filter(Repo != "" & Repo != "/" & Type=="PushEvent") %>% count(Repo) %>% arrange(desc(n))
repoCount.2015.01.01.CreateEvent <- data.2015.01.01 %>% filter(Repo != "" & Repo != "/" & Type=="CreateEvent") %>% count(Repo) %>% arrange(desc(n))
repoCount.2015.01.01.WatchEvent <- data.2015.01.01 %>% filter(Repo != "" & Repo != "/" & Type=="WatchEvent") %>% count(Repo) %>% arrange(desc(n))
```
```{r fig.align="center"}
ggplot() +
  geom_point(aes(Repo, n,colour="darkred", alpha=0.7, shape="a"),
             data=repoCount.2015.10.20.PushEvent[1:1000,]) +
  geom_point(aes(Repo, n, colour="yellow", alpha=0.7, shape="a"),
             data=repoCount.2015.10.20.CreateEvent[1:1000,]) +
  geom_point(aes(Repo, n, colour="gray", alpha=0.7, shape="a"),
             data=repoCount.2015.10.20.WatchEvent[1:1000,]) +
  geom_point(aes(Repo, n, colour="darkred", alpha=0.7, shape="b"),
             data=repoCount.2015.01.01.PushEvent[1:1000,]) +
  geom_point(aes(Repo, n, colour="yellow", alpha=0.7,shape="b"),
             data=repoCount.2015.01.01.CreateEvent[1:1000,]) +
  geom_point(aes(Repo, n, colour="gray", alpha=0.7,shape="b"),
             alpha=0.7, data=repoCount.2015.01.01.WatchEvent[1:1000,]) +
  scale_color_manual(name = "Tipos de Eventos",
                     labels = c("PushEvent", "CreateEvent", "WatchEvent"),
                     values = c("darkred", "darkblue", "darkgreen")) +
  theme(axis.text.x = element_blank()) +
  ylab("#Observações") +
  xlab("Repositórios") +
  scale_y_continuous(limits = c(0,4000), breaks=c(seq(0,4000, by=500))) +
  scale_shape_discrete(name="Data", labels = c("20/01/2015", "01/01/2015")) +
  scale_alpha_continuous(guide=FALSE)
```

O gráfico mostra a quantidade de eventos por repositório para os dias 01/01/2015 (círculo) e 20/10/2015 (triângulo). Fica claro que a imensa maioria dos repositórios fica abaixo dos 100 eventos. Também podemos perceber que as distribuições são parecidas. Por fim, vemos abaixo a distribuição ordenada dos eventos por repositório (3 outliers removidos). Notamos a propriedade de cauda longa se mantém.

```{r fig.asp=0.5, fig.align="center"}
repoCount.2015.10.20 <- data.2015.10.20 %>% filter(Repo != "" & Repo != "/") %>%
  count(Repo) %>% arrange(desc(n))
ggplot(repoCount.2015.10.20[4:500,], aes(reorder(Repo, -n), n)) +
  geom_jitter(size=0.5, alpha=0.5, height = 30) +
  theme(axis.text.x = element_blank()) +
  ylab("#Eventos") +
  xlab("Repositórios")
```
