---
title: "FPCC 3 - Atividade 1"
author: "Daniel Fireman (danielfireman@gmail.com)"
date: "Março 2016"
output: pdf_document
---

```{r setup, include=FALSE}
knitr::opts_chunk$set(echo = TRUE)

library(ggplot2)
```

Relembrando algumas definições apresentadas no documento [*um modelo algébrico*](https://www.google.com/url?q=https://docs.google.com/viewer?a%3Dv%26pid%3Dexplorer%26chrome%3Dtrue%26srcid%3D0BxYU82vErc8xOGU4MmM1NjQtZGJhYy00MjVkLTg1OTgtNWI5OTQ2YTU1MjEy%26hl%3Den%26authkey%3DCNeLsv4L&sa=D&ust=1458582490682000&usg=AFQjCNH2B9iit30tQah3_ihNwbm5hj8aTw):

   * $D$ um conjunto de documentos
   * $T \subseteq D$, um conjunto de treinamento e
   * $E = D - T$, o conjunto de execução correspondente

## Parte 1

Modelar matematicamente a função $Q(\left\vert{D}\right\vert, \left\vert{T}\right\vert)$, supondo seja aproximada usando 2 segmentos lineares:

   1. Cresce linearmente de 0 a 0.9 quando $\left\vert{T}\right\vert$ varia de 0 a 20% de $\left\vert{D}\right\vert$
   2. Constante em 0.9 para $\left\vert{T}\right\vert$ maior que 20% de $\left\vert{D}\right\vert$

Vamos começar descrevendo matematicamente o primeiro seguimento linear, qual deve obedecer a uma função geral $qualidade(d, T) =a \cdot \left\vert{T}\right\vert + b$. A partir da definição, temos os dois pontos extremos:
$$
\begin{aligned}
Q(\left\vert{D}\right\vert,\, 0) = & a \cdot 0 + b = 0 \implies b = 0 \\
Q(\left\vert{D}\right\vert,\, 0.2 \cdot \left\vert{D}\right\vert) = & a \cdot 0.2 \cdot \left\vert{D}\right\vert + 0 = 0.9 \implies a = \left( \frac{0.9}{0.2 \left\vert{D}\right\vert} \right) \implies a = \frac{4.5}{\left\vert{D}\right\vert}
\end{aligned}
$$

O segundo segmento é uma constante, $Q(\left\vert{D}\right\vert, \left\vert{T}\right\vert) = 0.9$. Combinando essas duas definições temos a seguinte definição matemática da função $Q(\left\vert{D}\right\vert, \left\vert{T}\right\vert)$:

$$
Q(\left\vert{D}\right\vert, \left\vert{T}\right\vert) =
\left\{
  \begin{aligned}
    \frac{4.5}{\left\vert{D}\right\vert} \left\vert{T}\right\vert & \, , \, 0 \leq \left\vert{T}\right\vert \leq 0.2 \left\vert{D}\right\vert \, e \, \left\vert{D}\right\vert\ > 0  \\
    0.9 & \, , \, \left\vert{T}\right\vert > 0.2  \left\vert{D}\right\vert
  \end{aligned}
\right.
$$

Abaixo mostramos o código na linguagem R para cálculo da função de utilidade e gráfico de $Q(\left\vert{D}\right\vert, \left\vert{T}\right\vert)$ para $\left\vert{D}\right\vert$ variando entre 0 e 500 e $\left\vert{D}\right\vert = 1000$.

```{r echo=TRUE, fig.width=5, fig.height=2.5, fig.align='center'}
qualidade <- function(d, t) {
  result <- seq(length(t))
  for (i in 1:length(result)) {
    if (i < 0.2*d) {
      result[i] <- (4.5*i)/d
    } else {
      result[i] <- 0.9
    }
  }
  return(result)
}

t <- seq(500)

ggplot(data.frame(x=t, q=qualidade(1000,t)), aes(x = x, y = q)) +
  geom_point(alpha = 0.2) +
  theme_bw() +
  scale_y_continuous(name="qualidade(d, T)", breaks = c(0,0.1,0.2,0.3,0.4,0.5,0.6,0.7,0.8,0.9)) +
  xlab("|T|")
```

## Parte 2

Ainda usando Cobb-Douglas como função de utilidade, devemos achar o valor ótimo de $\left\vert{T}\right\vert$ para $|D|=1000$ e $\alpha=0.2$ e $\alpha=0.95$.

Relembrando a função de utilidade:

$$
UtilidadeP(P(T), Q) = P(T)^{\alpha}Q^{1-\alpha}, 0 \leq\,\alpha\,\leq 1
$$

E $P(T)$ é o “complemento normalizado do custo”, o qual pode ser descrito:

$$
P(T) = 1 - \frac{C(T)}{C(D)}
$$

Como foi descrito no documento, a função utilizada para custo foi uma simplificação: $custo(d) = tamanho(d)$. Assim, temos a função de utilidade representada por:

$$
UtilidadeP(P(T), Q) = \left( 1 - \frac{\sum_{d \in T}^{tamanho(d)}}{\sum_{d \in T}^{tamanho(d)}} \right)^{\alpha} \left( \frac{\left\vert{T}\right\vert}{\left\vert{T}\right\vert - 1} \right)^{1- \alpha}
$$

Para efeitos do exercício, vamos supor que todos os documentos tem uma página. Com essa simplificação e utilizando a definição de qualidade explicitada acima temos dois casos:

* Para $0 \leq \left\vert{T}\right\vert \leq 0.2 \left\vert{D}\right\vert \, e \, \left\vert{D}\right\vert\ > 0$:
$$
UtilidadeP(P(T), Q) = \left( 1 - \frac{\left\vert{T}\right\vert}{\left\vert{D}\right\vert} \right)^{\alpha} \left( \frac{4.5}{\left\vert{D}\right\vert} \left\vert{T}\right\vert \right)^{1- \alpha}
$$

* Para $\left\vert{T}\right\vert > 0.2 \left\vert{D}\right\vert$:
$$
UtilidadeP(P(T), Q) = \left( 1 - \frac{\left\vert{T}\right\vert}{\left\vert{D}\right\vert} \right)^{\alpha} \left( 0.9 \right)^{1- \alpha}
$$

Abaixo mostramos o código R contendo a função de utilidade, bem como plotamos o gráfico que nos permite analisar os pontos de máximo: 

```{r echo=TRUE, fig.width=5, fig.height=2.5, fig.align='center'}
utilidadeP <- function(d, t, alpha) {
  q <- qualidade(d, t)
  result <- NULL
  for (i in 1:length(q)) {
    result[i] <- ((1 - (i/d))^(alpha))*q[i]^(1-alpha)
  }
  return(result)
}

ggplot(data.frame(x=t, q=utilidadeP(1000, t, 0.2)), aes(x = x, y = q)) +
  geom_point(alpha = 0.2) +
  theme_bw() +
  xlab("|T|") +
  ylab("UtilidadeP")

ggplot(data.frame(x=t, q=utilidadeP(1000, t, 0.95)), aes(x = x, y = q)) +
  geom_point(alpha = 0.2) +
  theme_bw() +
  xlab("|T|") +
  ylab("UtilidadeP")
```

Através desses gráficos vemos que o valor máximo da função de utilidade ocorre aproximadament em $|T|=200$ e $|T|=50$ para $\alpha=0.2$ e $\alpha=0.95$ respectivamente. Para confirmação, podemos utilizar a fórmula:

$$
\left\vert{T}\right\vert_{ótimo}=\left\vert{T}\right\vert \, tal\,que \, \frac{\partial (UtilidadeP(P(T), Q))}{\partial \left\vert{T}\right\vert } = 0
$$
 